【裁判字號】    98,訴,204
【裁判日期】    980826
【裁判案由】    建築法
【裁判全文】
臺中高等行政法院判決
                                       98年度訴字第204號
                              .
原      告  甲○○
被      告  臺中市政府
代  表  人  乙○○
訴訟代理人  丙○○
上列當事人間因建築法事件，原告不服內政部中華民國98年4月
30日台內訴字第0980059561號訴願決定，提起行政訴訟。本院判
決如下︰
    主  文
原處分及訴願決定均撤銷。
訴訟費用由被告負擔。
    事實及理由
一、事實概要：緣原告使用之台中市西屯區○○○路○段27-4號2
    樓建築物，領有被告所屬工務局（67）中工建使字第1516號
    使用執照，原核准用途為「住房」。被告於民國97年11月12
    日執行維護公共安全方案聯合稽查時，查獲該址未經申請許
    可擅自變更原使用用途，供作飲酒店附設卡拉OK場所使用，
    且於特別安全梯擅自設門，未維護建築物構造、設備安全合
    法使用，認原告違反建築法第73條第2項及第77條第1項規定
    ，乃依同法第91條第1項第1款及第2款規定，以97年11月21
    日府都管字第0970279336號行政裁處書處以原告罰鍰新台幣
    （下同）6萬元，並限期於97年12月15日前恢復原狀或補辦
    手續。原告不服，提起訴願遭決定不受理，遂提起本件行政
    訴訟。
二、兩造聲明：
  (一)原告聲明求為判決：原處分及訴願決定均撤銷。
  (二)被告聲明求為判決：駁回原告之訴。
三、原告訴稱略以：
  (一)原告戶籍地及住居所均在台中縣新社鄉○○街○段147巷7號
    ，惟被告未將本件原處分寄送上址，卻向台中市西屯區○○
    ○路○段27-4號2樓送達，並寄存於台中大隆路郵局，致原告
    未收受原處分。原告係於收受被告98年2月19日府都管字第
    0980038047號罰鍰催繳通知書時，方知悉有本件裁罰情事，
    並隨即提起訴願，並無遲誤訴願期間。
  (二)97年11月12日被告人員至台中市西屯區○○○路○段27-4號2
    樓（下稱系爭建築物）稽查時，其記錄表上係記載「設立籌
    備中」，並告知原告如要營業則必須申請等語，是原告實際
    上未從事營業，無原處分所指之違規事實。被告雖稱於上址
    通往2樓處貼有「音樂達人卡拉OK請上2樓」之文字，及稽查
    當日現場有酒數箱並有客人消費等語，惟所謂招牌應指設置
    於室外如騎樓外者，系爭建築物外部並無設立招牌，其內部
    樓梯間通往2樓之指示不得算是招牌。又每個家庭都會有酒
    ，有酒不一定代表有營業，且現場酒類不多，原告質疑被告
    所提示有酒照片其現場應非原告系爭2樓處所。另稽查當日
    現場並無工作人員，2位在場喝酒者為原告朋友，現場音響
    設備亦未裝設完成，至牆壁上張貼之酒類廣告僅係酒商為推
    銷其商品，原告張貼一部份而已。
四、被告答辯略以：
  (一)本件行政裁處書之送達皆依據行政程序法規定，業由被告以
    郵遞掛號方式於97年11月27日完成送達程序（有被告送達證
    書可憑），符合同法第68條、第74條規定，並因未獲會晤應
    受送達人，亦無有辨別事理能力之同居人、受僱人或應送達
    處所之接收郵件人員，由郵政機關將文書寄存於送達地之郵
    政機關「台中市○○路郵局」，並作送達通知書兩份，一份
    黏貼於應受送達人門首，另一份置於該送達處所信箱或其他
    適當位置，以為送達。另有關行政程序法第72條規定，送達
    於應受送達人之住居所、事務所或營業所為之部分，按原告
    以系爭建築物為營業所之事實，有97年11月12日被告執行維
    護公共安全方案聯合稽查紀錄表由原告親自簽名確認、當日
    入口處張貼徵人告示照片、目的事業主管單位被告經濟發展
    處稽查人員依現場檢查當時狀況所登載事實與照片可佐證，
    故相關行政裁處書件依規寄送該址並完成寄存送達程序，實
    無不當。
  (二)原告於系爭建築物設立「音樂達人卡拉OK」，於97年11月12
    日經被告所屬都市發展處配合經濟發展處商業科執行稽查時
    查獲。依被告執行維護公共安全方案聯合稽查紀錄表登載內
    容：「實際營業項目：飲酒店附設卡拉OK」、「供應酒精性
    飲料，設座5桌，消費者約2人」、「開放空間附設卡拉OK」
    ，足認原告於系爭建築物從事酒精飲料之餐飲服務，符合經
    濟部「公司行號營業項目代碼表」對於「飲酒店業」之定義
    ，而有經營飲酒店業之事實，並於室內裝設有卡拉OK。依內
    政部訂定之「建築物使用類組及變更使用辦法」，「飲酒店
    附設卡拉OK」場所使用類組認定，係屬「B-1類組」，並非
    系爭建築物使用執照原核准之「住房」用途，原告顯係擅自
    變更建築物用途使用。另依同日建築物公共安全之構造及設
    備檢查紀錄表所載內容：「建築物擅自變更使用、建築物構
    造及設備不符規定。」是系爭建築物涉有擅自於安全梯裝設
    門扇致封閉阻塞情事。上開稽查紀錄表皆經原告簽名確認，
    原告違反建築法第73條第2項及第77條第1項規定甚為明確，
    被告依同法第91條第1項第1、2款規定處分，並無違誤。
  (三)原告雖主張其從未營業，僅係設立籌備中等語，惟依97年11
    月12日被告執行維護公共安全方案聯合稽查紀錄表登載內容
    與照片、目的事業主管單位被告經濟發展處局稽查人員依現
    場檢查當時現況所登載事實，以及98年3月11日被告經濟發
    展處商業科會核意見，足證現場確有營業事實，原告未領得
    變更使用執照，即擅自變更使用之違規事實至為明確，原告
    主張並非可採。
五、本件兩造之爭點為：(一)被告以系爭建築物為原告之營業所，
    並以之為應受送達地，將本件原處分以寄存送達之方式而為
    送達，是否合法？(二)原告於系爭建築物是否有營業及於特別
    安全梯擅自設門之事實？(三)原告倘有前揭2違章行為，而分
    別違反建築法第73條第2項及第77條第1項規定，則被告依建
    築法第91條第1款及第2款規定，僅處以1行為之最低罰鍰6萬
    元，是否適法？
六、按「送達由行政機關自行或交由郵政機關送達。」、「送達
    ，於應受送達人之住居所、事務所或營業所為之。．．．」
    分別為行政程序法第68條第1項及第72條第1項所明定。是行
    政機關送達文書時，自應依上開規定為之，又上開規定對於
    送達地點有數種選擇時，行政機關自應擇其適當之地點送達
    ，以資將文書確切送達於應受送達人。經查，本件原告並未
    辦理營業登記，經被告97年11月12日於台中市西屯區○○○
    路○段27-4號2樓建築物稽查，查獲原告有於該址供作飲酒店
    附設卡拉OK場所使用，而有違反商業登記法及建築法規之情
    事，惟原告於稽查紀錄表上陳述該場所係設立籌備中(本院
    卷9頁)，是原告於上開地址尚未正式營業，或經被告稽查後
    不再營業，甚有可能，該址是否係原告之營業所，自有疑義
    。又被告原處分及管制卡亦記載有原告之戶籍地為台中縣大
    里市○○路○段382巷21號3樓(同卷42,52頁，原告主張其戶
    籍地及住居所均在台中縣新社鄉○○街○段147巷7號)，依此
    情形，被告自應向原告之戶籍地送達文書，乃被告未將本件
    原處分寄送上址，認台中市西屯區○○○路○段27-4號2樓係
    原告營業所，而對該址送達，送達時未獲晤原告，亦無法補
    充與留置送達，致寄存於台中大隆路郵局(同卷43頁)，依上
    開規定及說明，原處分之送達，難認係合法，是原告主張其
    並未收受原處分，於收受被告98年2月19日府都管字第
    0980038047號罰鍰催繳通知書時，方知悉有本件裁罰情事，
    並隨即提起訴願，並無遲誤訴願期間，自值採信，先予敘明
    。
七、又按「建築物應依核定之使用類組使用，其有變更使用類組
    或有第九條建造行為以外主要構造、防火區劃、防火避難設
    施、消防設備、停車空間及其他與原核定使用不合之變更者
    ，應申請變更使用執照。．．．」、「建築物所有權人、使
    用人應維護建築物合法使用與其構造及設備安全。」、「有
    左列情形之一者，處建築物所有權人、使用人、機械遊樂設
    施之經營者新臺幣6萬元以上30萬元以下罰鍰，並限期改善
    或補辦手續，．．．一違反第73條第2項規定，未經核准變
    更使用擅自使用建築物者。二未依第77條第1項規定維護建
    築物合法使用與其構造及設備安全者。」固分別為建築法第
    73 條第2項、第77條第1項、第91條第1項第1款及第2款所明
    定。
八、復按行政程序法第96條第1項第2款規定，書面行政處分應記
    載主旨、事實、理由及其法令依據，而主管機關對於人民有
    行政法上之違章行為，所為課處罰鍰之書面處分，應就行為
    人違章行為之事實予以明確正確記載，如違章行為人、日期
    、地點及違章行為之情形等，而其記載之內容，須達其要件
    已可得確定之程度，且得據以與其他行政處分為區別，及判
    斷其已否正確適用法律，方得謂行政處分已有事實之記載。
    而行政處分是否合於法定之程式，應依既存之記載認定之，
    苟既存之行政處分書未合上開事實記載之法定程式，因依行
    政程序法第114條第1、2項之規定，該條第1項第2款至第5款
    得於訴願程序終結前為補正之行為，並未包括違反行政程序
    法有關行政處分事實記載之瑕疵，是該瑕疵並無法於行政處
    分作成後予以補正，而屬違法。
九、經查，本件被告於97年11月12日執行維護公共安全方案聯合
    稽查時，查獲原告未經許可，於台中市西屯區○○○路○段
    27-4號2樓擅自變更原使用用途，供作飲酒店附設卡拉OK場
    所使用，且於特別安全梯擅自設門，未維護建築物構造、設
    備安全合法使用，認原告違反建築法第73條第2項及第77條
    第1項規定，乃依同法第91條第1項第1款及第2款規定，處原
    告罰鍰6萬元，並限期於97年12月15日前恢復原狀或補辦手
    續，依前開規定，固非全無所據。惟被告原處分係記載原告
    有上開2違章行為，而處以罰鍰及限期改善，然並未記載係
    對原告何一違章行為予以裁罰或合併處罰，且原告如有2違
    章行為，依行政罰法第25條規定：「數行為違反同一或不同
    行政法上義務之規定者，分別處罰之。」(被告稱因原告有
    上開2違章行為，而合併處罰，同卷89頁言詞辯論筆錄），
    被告對原告2違章行為予以合併處罰，亦有違該規定，是本
    件原處分僅有上開之記載，自無從依其記載之內容，認定是
    否已合法定之要件，並據以區別2違章行為被告各為如何之
    處分，及判斷其已否正確適用法律，自有違誤。
十、從而，被告以原告有上開違章行為，認原告違反建築法第73
    條第2項及第77條第1項規定，依同法第91條第1項第1款及第
    2款規定，處原告罰鍰6萬元，並限期於97年12月15日前恢復
    原狀或補辦手續，依上開規定及說明，自有違誤，訴願決定
    以本件訴願逾期，予以不受理，均難謂有合，原告請求撤銷
    原處分及訴願決定，為有理由，應由本院將之均予撤銷，以
    維法制。
十一、據上論結，本件原告之訴為有理由，依行政訴訟法第195條
    第1項前段、第98條第1項前段，判決如主文。
中    華    民    國    98    年    8     月    26    日
              臺中高等行政法院第四庭
                        審判長法  官  沈  應  南
                              法  官  林  秋  華
                              法  官  許  武  峰
以上正本證明與原本無異。
如不服本判決，應於判決送達後20日內向本院提出上訴書狀，其
未表明上訴理由者，應於提起上訴後20日內向本院提出上訴理由
書（須依對造人數附具繕本）；如於本判決宣示或公告後送達前
提起上訴者，應於判決送達後20日內補提上訴理由書（須附繕本
）。未表明上訴理由者，逕以裁定駁回。
中    華    民    國    98    年    8     月    27    日
                              書記官  莊  啟  明


司法院資訊處製作；財團法人民間司法改革基金會備份。
